【裁判字號】    89,上易,3829
【裁判日期】    890814
【裁判案由】    妨害自由等
【裁判全文】
臺灣高等法院刑事判決                          八十九年度上易字第三八二九號
    上  訴  人
    即  被  告  己○○
    選任辯護人  阮慶文  律師
    上  訴  人
    即  被  告  乙○○
                戊○○
                丁○○
                甲○○
右上訴人即被告等妨害自由等案件，不服臺灣士林地方法院八十八年度易字第七一一
號，中華民國八十九年八月十四日第一審判決（起訴案號：臺灣士林地方法院檢察署
八十七年度偵字第九三四○號）提起上訴，本院判決如左：
    主  文
上訴駁回。
    事實及理由
一、本案經本院審理結果，認第一審判決以上訴人即被告己○○連續乘他人急迫貸以
    金錢，而取得與原本顯不相當之重利，處有期徒刑四月，又共同連續以強暴脅迫
    使人行無義務之事，處有期徒刑七月，扣案之切結書一紙、切結書草稿一紙及本
    票壹紙均沒收，應執行有期徒刑十月，扣案之切結書一紙、切結書草稿一紙及本
    票一紙及未扣案之本票三紙均沒收；以上訴人即被告乙○○共同連續以強暴脅迫
    使人行無義務之事，處有期徒刑七月，扣案之切結書一紙、切結書草稿一紙及本
    票一紙及未扣案之本票三紙均沒收；以上訴人即被告戊○○、丁○○、甲○○（
    其中被告丁○○、甲○○係累犯）共同連續以強暴脅迫使人行無義務之事，各處
    有期徒刑三月，如易科罰金，均以三佰元折算一日，扣案之切結書一紙、切結書
    草稿一紙及本票一紙及未扣案之本票三紙均沒收；認事用法及量刑均無不當，應
    予維持，並引用第一審判決書記載之事實、證據及理由。
二、被告己○○上訴意旨略以：渠與被害人庚○○僅約定利息一分，渠沒有重利犯行
    、沒有打被害人、沒有妨害被害人之自由云云；被告乙○○上訴意旨略以：渠並
    未打被害人、切結書係在三方同意下簽訂，並無脅迫被害人云云；被告丁○○上
    訴意旨略以：渠僅係北上到被告己○○家吃飯、泡茶，並無打被害人，此事與渠
    無關云云。被告戊○○、甲○○則未據任何理由提起本件上訴。
三、惟查：
甲、被告己○○所犯重利罪部分：
（一）被告己○○確有於八十三年間起至八十四年趁被害人生意上急須借款週轉之際
      ，貸予金錢並收取月息三十六分及二十七分之利息，業據被害人於八十七年九
      月二十二日警訊時陳稱：「陸陸續續向他（指被告己○○）借一百二十萬元（
      新台幣，下同），剛借時（八十三年七月起）借十萬元十天為一期，利息為一
      萬二千元，後來降為每十萬元十天一期，利息九千元。」等語（見第九三四○
      號偵查卷第四十二頁反面）；核與被告己○○於八十七年九月二十三日與被害
      人之配偶丙○○在電話中陳稱：「（丙○○：從八十三年起，剛開始借時是一
      百二十分，十天一期，利息預扣，五、六期後降為九十分的，對不對？）是的
      。」等語，就雙方所約定利息之計算方式均屬相符，此有電話錄音譯文附卷可
      稽（見前引偵查卷第九十九頁反面）；另原審於八十九年四月一日當庭勘驗錄
      音帶，勘驗結果錄音帶內容略同告訴人所提出之譯本，而錄音內容有一男子自
      稱：「我里松在講話」（台語），被告己○○亦自承係其所說沒錯，此亦有勘
      驗筆錄在卷可按（見原審卷第一二九頁）；又上開錄音帶經聲紋痕跡檢驗結果
      ，並無剪接情事，亦有法務部調查局八十八年八月三日（八八）陸（三）字第
      八八○五六八三二號鑑定通知書一紙附卷足憑（見原審卷第一○四頁）；再者
      ，參以被害人所提之支票存根影本，其上所記載之發票日及餘額（指到期日）
      ，均差距約十日（見前引偵查卷第一一○頁），亦核與被害人所稱該日息每十
      天為一期，開十萬元之支票與被告己○○等情節（見前引偵查卷第一○六頁正
      、反面）互相符合；此在在足以證明被告己○○確有貸予被害人金錢，並收取
      與原本顯不相當之重利月息三十六分及二十七分之事實，至堪認定。被告己○○前述渠與被害人僅約定利息一分，渠沒有重利犯行之所辯云云，顯非可採。
（二）本件被告己○○所犯重利罪行，依被害人之指訴、被告己○○與被害人之配偶
      丙○○電話中之供述、電話錄音及譯文、法務部調查局就前述錄音帶之聲紋所
      為之鑑定等，已足認事證至為明確；被告己○○另請求傳訊證人黃寶宗，核無
      必要，附此敘明。
乙、被告等共犯強制罪部分：
（一）查被害人於檢察官八十七年十一月十九日偵查中陳稱：「己○○是九月二十一
      日晚上十一點多叫我去他家，他說我還欠他三百十五萬元，逼我寫本票及切結
      書，當時被告幾個都在，乙○○說你承認也得簽，不承認也得簽，不然的話載
      走。他們還有打我，丁○○、乙○○都有打我。」等語（見前引偵查卷第九十
      一頁）；被害人於原審八十八年七月六日審理時陳稱：「（提示被告五人之照
      片經告訴人指認：是何人打你？）是乙○○及阿彬打我，因我不簽切結書，他
      們才打我，是乙○○要我簽切結書，因己○○要我還另一筆三百六十萬元，我
      不簽，乙○○及阿彬就打我，另外二人便喊說若我不簽就抓出去埋掉，他們五
      人皆是一夥的。（戊○○、丁○○、甲○○是否幫己○○、乙○○討債？）他
      們有參與，且他們知此事，有共同參與脅迫我。」等語（見原審卷第九十一頁
      反面）；被害人於本院受命法官八十九年十二月二十二日調查時證稱：「（究
      竟幾人押你？）五人押我，我只記得乙○○、丁○○等人，我去他們家拿本票
      ，他們就押我，要我寫，否則就要將我押去埋了．．．我去到那裡，他們就押
      住我，我進去時，己○○說你欠我的錢何時還，我說我已還你清楚，他說那這
      條再還就算清楚，我說不要這樣，他就說你要不要還隨便你，我說你本票還我
      就算了，他們就開始打我，我要走，乙○○在我頭上打一拳．．．（乙○○打
      你頭之後有說什麼？）他說本票及切結書寫好他就讓我回去，那時已經二點半
      ，我沒辦法只好寫。」等語；另參以被告丁○○先後於原審八十九年六月十五
      日、同年八月一日審理時分別供稱：「（乙○○、戊○○、甲○○、己○○亦
      在場？）是的。陳（里松）及乙○○在罵廖，罵廖有關錢的事．．．（現場有
      無人毆打廖或施暴力？）．．．我後來聽甲○○說乙○○或陳（里松）一人打
      廖耳光．．．只有乙○○或陳（里松）打他耳光。」、「我有看到己○○、乙○○、戊○○拉扯庚○○，並大小聲講話」等語（見原審卷第五十頁、第
      五十一頁反面、第五十二頁、第一七四頁）；及被告丁○○於本院受命法官八
      十九年十一月二十四日調查時供稱：「（當場何人打庚○○？）乙○○。（因
      何事打庚○○？）我不知他們為何事，只知他們在談錢的事。（當場有無拉拉
      扯扯？）有，己○○有和庚○○拉扯，也有大小聲，己○○罵庚○○欠錢未還
      。」等語；復參以被害人所提錄音帶之錄音內容，被告己○○供稱：「．．．
      我沒有打他，只是撥一下。」等情（見原審卷第一七二頁，八十九年八月一日
      勘驗筆錄）；就被告等人確有對被害人施強暴（拉扯及毆打）、脅迫等情節互
      核相符，是被害人上開證述，殊堪採信。被告等辯稱渠等並無毆打被害人云云
      ，核屬卸責之詞，均無可採。
（二）再查，被告己○○於案發當時（八十七年九月二十一日）有與被害人大小聲講
      話，既為被告己○○所自承，而另被告乙○○、丁○○、戊○○、甲○○等人
      就被害人於八十七年九月二十一日在被告己○○住處，簽寫切結書及本票三紙
      （未扣案）時均在場等情，業據渠等於警訊、偵查、原審審理時均不否認，是
      渠等對於被害人因與被告己○○之金錢糾紛，而被迫簽寫切結書及本票三紙等
      情，自應無不知之理；此外復有被害人所簽寫之切結具結書一紙、切結書草稿
      一紙附卷可稽（見前引偵查卷第四十八頁、第四十九頁），是被告戊○○、甲○○於原審審理時辯稱渠等不知被害人有簽寫切結書及本票云云，顯不足採信
      ；另被告等人復均不否認八十七年九月二十三日其等亦又再前往被害人住處，
      參以被告等人方於於前（二十一日）日在被告己○○處強制被害人簽寫切結書
      ，渠等復於二日後之八十七年九月二十三日同至被害人住處，衡諸常理，被告
      等人焉有不知此行目的之理？又被告等至被害人住處後，由被告丁○○強迫被
      害人簽九萬元之本票，尚未完成警察就趕到等情，亦據被害人於檢察官偵查中
      陳述明確（見前引偵查卷第一三八頁），並有未完成之本票一紙附卷可證（見
      前引偵查卷第六十五頁），足證被告丁○○、戊○○、甲○○所辯僅是跟被告
      己○○到該處，不知道他作什麼云云，核屬飾卸之詞，均不足採信。是被告等
      人以強暴、脅迫之手段，強制被害人簽寫切結書及本票，渠等間顯有犯意之聯
      絡及行為之分擔，均為共同正犯，要無疑義。
（三）被害人於八十七年九月二十二日、二十四日警訊時迭稱：雖臺灣臺北地方法院
      士林分院判決其需還被告己○○三百十五萬四千五百元，但其和被告己○○達
      成協議，需還一百六十萬元，其已還清等語（見前引偵查卷第四十二頁、四十
      五頁）；而被告己○○於警訊時供稱：「（據庚○○稱從八十四年至今陸續歸
      還你約一百七十萬，且你曾稱只要還一百六十萬元即算還清，可有此事？）是
      庚○○請朋友出面協調，我同意先還一百六十萬元，餘可以慢慢還，庚○○至
      今僅還我二十三萬元。」等語（見前引偵查卷第二十八頁反面、二十九頁）；
      被告己○○於檢察官八十八年四月二十一日偵查中供稱：「（你是否欠乙○○
      錢？）沒有。（何以切結書將你對庚○○的債權移轉給乙○○？）那是庚○○
      另外向他借的。」等語（見前引偵查卷第一五四頁反面、一五五頁）；而被告
      乙○○於檢察官同日偵查中供稱：「（己○○有無欠你錢？）沒有。（庚○○
      有無欠你錢？）沒有。（提示切結書：庚○○何以簽切結書？）己○○沒錢還
      我，他們二人協商將庚○○債務移轉給我。」等語（見前引偵查卷第一五五頁
      反面）。綜合被告己○○、乙○○上開供述相互以觀，渠等二人就該切結書中
      所記載之三百十五萬元，究係被告己○○將對被害人之債權移轉予被告乙○○
      ，抑或被害人另向被告乙○○所借？被告己○○與被告乙○○間究有無債權債
      務關係？就何以需由被害人書立切結書將債權移轉與被告乙○○？等重要情節
      ，被告己○○、乙○○二人之供述已互為矛盾，其等先後之供述，亦不相符合
      ，渠等此部份所辯，已難令人無疑；再者，縱認該三百十五萬元之債權係由被
      告己○○移轉予被告乙○○，然被告己○○對被害人間之三百十五萬元債權究
      否已清償，在其等間非無爭議，況被告己○○供稱被害人已清償二十六萬元，
      則其等間之債權既已非三百十五萬，被害人於法當不致再書立記載其積欠被告
      乙○○三百十五萬元之切結（具結）書（見前引偵查卷第四十八頁）與被告乙○○，被害人於法亦無書立如此金額之切結書之義務；被害人無此義務，而被
      告等使被害人簽寫上開切結具結書，顯係以強暴、脅迫使被害人行無義務之事
      ，至堪認定。
（四）另按意圖為自己或第三人不法之所有，以恐嚇使人將本人或第三人之物交付者
      ，處六月以上五年以下有期徒刑，得併科一千元以下罰金，刑法第三百四十六
      條定有明文；足見刑法第三百四十六條恐嚇取財罪之成立，係以行為人有為自
      己或第三人不法所有之意圖為要件。雖本件被告己○○與被害人間之債權債務
      數額究係多寡，不無疑義，業如前述；然被告己○○對被害人確曾有債權存在
      ，此有臺灣臺北地方士林分院八十四年度湖簡字第五二號確定判決、發票日為
      八十三年十月二十六日，金額二十二萬元之支票暨退票理由單各一紙、發票日
      分別為八十三年十一月十九日、同年十一月三十日，金額分別為六萬六千元、
      二百八十六萬八千五百元之本票各一紙、臺灣臺北地方士林分院八十四年六月
      二十六日士院仁民執莊字第二○○三號民事執行處通知、臺灣士林地方法院八
      十四年七月六日士院仁民執字第一六一五○號債權憑證附於本院卷可稽，雖被
      告等有以強暴、脅迫之手段，強制被害人簽寫切結書及本票，然衡諸被告己○○對於被害人曾有債權存在，及其等間之債權債務究否全部清償或部分清償迭
      有爭議（如前述）等情，於法要難認被告己○○有何為自己或第三人不法之所
      有意圖，於法即不得逕論被告等以刑法第三百四十六條之共同恐嚇取財之罪，
      亦此敘明。
四、綜上所述，被告己○○、乙○○、丁○○前述上訴意旨所陳，要均無可採；被告
    戊○○、甲○○則未據理由提起本件上訴；其等執此上訴，指摘原判決不當，求
    予撤銷改判，為無理由，應予駁回。
五、被告戊○○、甲○○經本院合法傳喚，無正當理由不到庭，爰不待其陳述，逕行
    判決。
據上論斷，應依刑事訴訟法第三百七十三條、第三百六十八條、第三百七十一條，判
決如主文。
本案經檢察官鄭龍照到庭執行職務。
中    華    民    國      九十      年      三      月        一        日
                              臺灣高等法院刑事第十庭
                                    審判長法  官  溫  耀  源
                                          法  官  何  菁  莪
                                          法  官  林  銓  正
右正本證明與原本無異。
不得上訴。
                                          書記官  吳  美  貞
中    華    民    國      九十      年      三      月        五        日
附錄：本案論罪科刑法條全文
刑法第三百零四條第一項
以強暴、脅迫使人行無義務之事或妨害人行使權利者，處三年以下有期徒刑、拘役或
三百元以下罰金。
刑法第三百四十四條
乘他人急迫、輕率或無經驗，貸以金錢或其他物品，而取得與原本顯不相當之重利者
，處一年以下有期徒刑、拘役或科或併科一千元以下罰金。


司法院資訊處製作；財團法人民間司法改革基金會備份。
